【裁判字號】    98,重訴,65
【裁判日期】    990402
【裁判案由】    土地所有權移轉登記
【裁判全文】
臺灣宜蘭地方法院民事判決              98年度重訴字第65號
原      告  戊○○
訴訟代理人  李銘洲律師
複  代理人  甲○○
被      告  乙○○
訴訟代理人  吳慶隆律師
上列當事人間土地所有權移轉登記事件，本院於99年3月18日言
詞辯論終結，判決如下：
    主  文
被告應將如附表項次編號第一、第四所示之土地及建物所有權移
轉登記予訴外人丙○○（身分證統一編號：Ｚ00000000
0號）。
原告其餘之訴駁回。
訴訟費用由被告負擔新台幣捌萬壹仟玖佰玖拾元，其餘新台幣玖
仟壹佰壹拾元由原告負擔。
    事實及理由
一、原告起訴主張：訴外人丙○○（原名張石煉），原擔任邦聯
    建設股份有限公司（下稱邦聯公司）總經理，積欠訴外人中
    興商業銀行股份有限公司（下稱中興銀行）高達新台幣（下
    同）98,898,000元及約定之利息、違約金，該債權嗣後讓與
    訴外人龍星昇第七資產管理股份有限公司（下稱龍星昇公司
    ），龍星昇公司復將該債權讓與訴外人中華開發資產管理股
    份有限公司（下稱中華開發公司），扣除已執行受償之金額
    後為89,846,065元暨相關利息、違約金（下稱系爭債權），
    中華開發公司再將系爭債權讓與原告，原告成為訴外人丙○○之債權人。丙○○避免以其個人名義購置不動產或擔任名
    義上負責人，以免遭到債權人之追償，為求順利標得鈞院92
    年度執字第6998號執行事件所拍賣如附表所示之不動產（下
    稱系爭不動產），乃委請與系爭不動產相毗鄰耕地所有權人
    即被告出面，借用被告之名義向鈞院行使優先承買權，而買
    受系爭不動產，由丙○○出資繳納買受價款完訖，再由被告
    登記為系爭不動產之所有權人。丙○○自被告於民國94年2
    月18日登記為系爭不動產之所有權人後，本得依照借名契約
    之約定，請求被告將系爭不動產所有權移轉登記為其所有，
    然丙○○礙於積欠龐大債務尚未清償，唯恐一旦取得系爭不
    動產，即會遭受原告等債權人聲請強制執行取償，故遲未向
    被告請求返還系爭不動產之所有權，迄今已逾4 年半，足認
    其確有怠於行使權利之事實甚明，而丙○○目前名下已無具
    有價值之財產可供強制執行取償，原告之債權實有不能完全
    受償之虞，原告既為丙○○之債權人，自得依據民法第242
    條規定代位行使丙○○之權利，爰以本起訴狀繕本送達代位
    終止丙○○與被告間之借名契約，並依據借名契約之法律關
    係，請求被告將系爭不動產之所有權移轉登記於丙○○名下
    等語。並聲明：被告應將如附表所示之不動產所有權移轉登
    記予訴外人丙○○（身分證統一編號：Ｚ000000000 號）。
二、被告則以：系爭不動產係被告與第三人噶瑪蘭大飯店分別依
    鈞院92年度執字第6998號強制執行事件之通知，由噶瑪蘭大
    飯店與被告協議共同出資，被告與噶瑪蘭大飯店分別具名向
    鈞院主張優先承買，嗣以被告名義優先購得，與訴外人丙○○無關。丙○○僅為噶瑪蘭大飯店之經理人，為該飯店之利
    益，曾代理噶瑪蘭大飯店向鈞院民事執行處參與系爭不動產
    之標買，惟丙○○就系爭不動產與被告間並無借名契約關係
    存在，系爭不動產係由被告與噶瑪蘭大飯店共同出資購得使
    用中，本件優先承買之資金亦係由被告及噶瑪蘭大飯店籌措
    ，而噶瑪蘭大飯店並非訴外人丙○○所有之財產，故原告實
    無主張代位之權利及保全債權之必要。被告當初應買系爭不
    動產之原因，乃因鈞院92年度執字第6998號強制執行事件通
    知被告行使優先承買權，而拍賣標的物中之一筆道路用地52
    -15地號土地（重測後坐落宜蘭縣五結鄉○○段392地號土地
    ，下稱系爭392地號土地）、另一筆61-3 地號土地（重測後
    坐落宜蘭縣五結鄉○○段440地號土地，下稱系爭440地號土
    地），該兩筆土地因與被告之土地相鄰，被告先前已經承買
    系爭不動產周圍土地，故有意願應買，希望能買下來方便利
    用，而拍賣標的物中之23地號土地（重測後坐落宜蘭縣五結
    鄉○○段278地號土地，下稱系爭278地號土地）是噶瑪蘭大
    飯店所使用的公設餐廳與游泳池，故噶瑪蘭大飯店經理人即
    丙○○來找被告協調，嗣後雙方簽訂協議書，約定如以被告
    之名義行使優先承買權，被告分得系爭392、440地號土地，
    其餘則歸噶瑪蘭大飯店所有，惟因被告因手邊臨時調不出資
    金，而法院通知訂有期限，所以被告先跟噶瑪蘭大飯店講好
    ，由該飯店先行墊付，被告再給付購買系爭392、440地號土
    地之不動產費用，嗣後被告也確實於94年1月25日即將前開
    兩筆不動產費用471,000元付給噶瑪蘭大飯店。至原告提出
    之錄音證據，不僅與事實上有差距，且係未經被告同意下所
    錄製，應不具證據力等語，資為抗辯。並聲明：原告之訴駁
    回。
三、兩造不爭執之事實：
（一）「噶瑪蘭度假村公寓大廈社區」係由邦聯公司所建造，門
      牌號碼為「宜蘭縣五結鄉○○路○段136巷21、22號」，
      分為第1期、第2期大廈，社區住戶各有180多戶。
（二）噶瑪蘭大飯店係於90年1月19日設立，其營利事業登記證
      之設址係於「宜蘭縣五結鄉○○路○段136巷21號14樓之1
      」，負責人先為丁○○，嗣於94年6月8日負責人變更為張
      芷帆，丁○○、張芷帆均為丙○○之子女。
（三）門牌號碼為「宜蘭縣五結鄉○○路○段136巷26 號」、坐
      落地號為「宜蘭縣五結鄉○○段278地號」、建號為「宜
      蘭縣五結鄉○○段98號、99號」之建物，即為本院92年度
      執字第6998號強制執行事件拍賣之「建1：建號455號，農
      舍三層鋼筋混泥土造」及「建2：建號暫編643號，廚房，
      儲物室二層鋼筋混泥土造」之建物。
（四）被告於94年1月27日因拍賣取得系爭不動產，於94年2月18
      日登記為所有權人，系爭不動產於94年2月18日設定抵押
      權予鄭明鴻，於94年2月24日塗銷，復於94年2月25日設定
      抵押權予張芷帆，於96年1月23日塗銷，於96年1月23日設
      定最高限額14,160,000元抵押權予第一商業銀行，債務人
      為乙○○、噶瑪蘭大飯店。
（五）系爭不動產於拍賣時，丙○○即以代理張芷帆之名義參與
      投標而落標，嗣於93年11月29日由丙○○代理噶瑪蘭大飯
      店負責人張芷帆向本院聲明主張優先承買，遭拍定人柯寶
      鳳具狀對於渠優先承買權聲明異議，嗣丁○○欲以個人名
      義主張優先承買權，未得法院允許，被告於93年12月10日
      具狀向本院聲明主張優先承買權。
（六）被告及噶瑪蘭大飯店以系爭不動產向第一商業銀行抵押貸
      款之本息，目前由噶瑪蘭大飯店繳納。
四、得心證之理由：
    本件之爭點，經兩造同意後整理如下述項目：（一）原告是
    否為訴外人丙○○之債權人？（二）訴外人丙○○與被告間
    就系爭不動產有無借名契約存在？（三）訴外人丙○○有無
    怠於行使權利？（四）原告有無保全債權之必要？以下即分
    別予以說明：
（一）原告是否為訴外人丙○○之債權人？
  １  原告主張訴外人丙○○（原名張石煉），原擔任邦聯公司
      總經理，積欠訴外人中興銀行98,898,000元及約定之利息
      、違約金，該債權嗣後讓與訴外人龍星昇公司，龍星昇公
      司復將該債權讓與訴外人中華開發公司，扣除已執行受償
      之金額後為89,846,065元暨相關利息、違約金（下稱系爭
      債權），中華開發公司再將系爭債權讓與原告之事實，業
      據原告提出台灣士林地方法院債權憑證、借據、債權讓與
      聲明書、債權讓與證明書、存證信函、掛號郵件收件回執
      等資料為證，並經本院調閱本院98年度司執字第11726號
      強制執行事件之卷宗審核屬實，足認原告確因債權讓與而
      成為丙○○之債權人。
  ２  被告對於債權讓與之事實雖無爭執，但辯稱原告主張之債
      權是否存在仍有爭執云云，然查：原告確為丙○○之債權
      人乙節，業如前述，被告空言否認系爭債權存在，自無可
      採。
（二）訴外人丙○○與被告間就系爭不動產有無借名契約存在？
  １  依被告所提92年及94年噶瑪蘭大飯店之營利事業登記證（
      見本院卷（一）第142、143頁）所載，該飯店之組織型態
      係為獨資商號，並非法人，並不具有法人格，故噶瑪蘭大
      飯店為個人獨資成立之飯店，合先敘明。查噶瑪蘭大飯店
      設址於宜蘭縣五結鄉○○路○段136巷21號14樓之1，所使
      用之基地及建築物，位於邦聯公司所建造「噶瑪蘭度假村
      公寓大廈社區」內，系爭不動產中，除系爭392、440地號
      土地於拍賣時分別為道路及停車場使用以外，其餘部分則
      為噶瑪蘭大飯店承租使用之建物及中庭游泳池、網球場，
      此有前述營利事業登記證在卷可參，並有查封筆錄、鑑價
      報告及拍賣公告附於本院所調閱之本院92年度執字第6998
      號強制執行卷宗可資證明，且為兩造所不爭執。張子建原
      為邦聯公司之總經理，噶瑪蘭大飯店使用邦聯建設興建之
      不動產，其負責人又先後登記為張子建之子女丁○○、張
      芷帆，客觀上丙○○與噶瑪蘭大飯店之利害關係顯非單純
      之受僱經理人而已，而丙○○於本院刑事庭98年度易字第
      312號竊盜案件中，於宜蘭縣警察局羅東分局調查筆錄中
      自承：其為噶瑪蘭大飯店之實際經營人，該飯店於89年底
      開始經營...（見本院卷（一）第182頁）；另訴外人張芷
      帆（噶瑪蘭大飯店94年以後登記之負責人）於台灣宜蘭地
      方法院檢察署偵訊筆錄亦自承：我只是登記負責人，實際
      是由我爸丙○○在負責，我94年到95年在當兵，之前則就
      讀中華大學等語（見本院卷（一）第186頁）。足認噶瑪
      蘭大飯店實際上為張子建所出資成立，而其子女丁○○、
      張芷帆僅為名義上之負責人而已。
  ２  證人丁○○雖於本院審理時陳稱：其擔任噶瑪蘭大飯店的
      負責人，90年間完成學業，有負責幫忙面試，但主要是委
      託父親丙○○負責處理噶瑪蘭大飯店事務，其仍參加重要
      決策云云。然丙○○於前述刑事案件偵查時已自承噶瑪蘭
      大飯店係於89年底開始經營等語，早在證人丁○○完成學
      業以前，亦在噶瑪蘭大飯店之營利事業登記證所記載90年
      1月19日設立以前，以證人丁○○尚在就學之年紀及資歷
      ，衡諸常情，實無整合邦聯公司倒閉停工後，利用原興建
      之建物，協調各住戶將建物出租予飯店使用，並調度成立
      飯店所需資金與經營飯店之能力，且依照證人丁○○前述
      證詞，實際業務仍係委由張子建負責，則為何要迂迴地以
      丁○○為登記負責人，實際上再由丙○○負責經營？顯屬
      可疑。再參以原告提出之錄音光碟譯文（見本院卷（一）
      第103頁至第112頁），討論噶瑪蘭大飯店使用之公設問題
      ，係由丙○○出面交涉；而系爭不動產之投標，亦係由丙○○出面以張芷帆及噶瑪蘭大飯店負責人張芷帆之名義代
      理投標；另根據被告於99年1月5日在本院之陳述，當初也
      是由丙○○代表噶瑪蘭大飯店之名義來與被告洽商共同出
      資優先承買系爭不動產之問題，且向訴外人鄭明鴻借貸1,
      100萬元作為承買系爭不動產之部分資金，亦係由被告與
      丙○○擔任共同發票人，此有本票影本乙紙，附於本院92
      年度執字第6998號強制執行卷宗內（該卷第400頁）可資
      參照。從上述情事，可知噶瑪蘭大飯店之對外決策、行動
      及承擔之風險，均係由丙○○實際負責，益證丙○○才是
      噶瑪蘭大飯店之實際出資人及負責人。被告雖辯稱前述譯
      文非經被告同意，並無證據力云云，然前述譯文並非原告
      以第三人身份錄音，而係以自己參與之對話而為錄音，並
      非屬於違法侵害他人之隱私，並無排除其證據能力之必要
      ，且本院僅認定形式上丙○○有出面協商，並未根據實質
      內容而為不利於被告之認定。是被告以營利事業登記證上
      之形式記載，而辯稱噶瑪蘭大飯店之負責人為丁○○、張
      芷帆，丙○○僅為負責經營之經理人云云，顯不足採。另
      被告辯稱丙○○92、93年度均有噶瑪蘭大飯店之薪資收入
      申報，足認丙○○係受僱於噶瑪蘭大飯店云云，然上開薪
      資收入部分，雖有本院調閱丙○○92、93年度之稅務電子
      閘門財產所得調件明細表乙份附卷可參，但此部分僅為稅
      務行政申報資料而已，不足以推翻前述證據，況丙○○既
      能預先以子女丁○○、張芷帆之名義登記為噶瑪蘭大飯店
      之負責人，則其形式上製作噶瑪蘭大飯店之薪資收入而申
      報上開年度之所得，亦屬刻意規避之行為，不足為採。
  ３  次查：依據被告99年1月5日在本院之陳述：當初執行法院
      通知我行使優先承買權，因為一共有四筆土地，其中一筆
      道路用地52-15（即系爭392地號土地），另一筆是61-3（
      即系爭440 地號土地），這兩筆土地我有興趣，因為都與
      我土地相鄰，23號土地是噶瑪蘭大飯店所使用的公設餐廳
      與游泳池，我沒有興趣，後來噶瑪蘭大飯店經理丙○○來
      找我，說要借用我的名義去優先承買，我跟他回應說不可
      能借他使用我的名義，我與丙○○協調好，如果用我的名
      義去主張優先承買，我只要分52-15 及61-3兩筆土地，其
      餘的不動產歸噶瑪蘭大飯店所有，並且簽立協議書，因為
      我手頭資金臨時調不出，而法院通知有期限，所以先跟噶
      瑪蘭大飯店講好，由他們先墊，之後我再給付前述兩筆不
      動產費用471,000元，我付給噶瑪蘭大飯店的負責人丁○○，這筆錢是94年1月20日標到會，25日拿到會錢就給他
      了。（之前因為噶瑪蘭大飯店公設使用的糾紛，有開過幾
      次會議，包括在98年2月28日及98年6月7日，對該兩次會
      議的錄音譯文有何意見？）我有說過這些話，但日期忘記
      了，在會議當中提到不是我要買的是丙○○要買的，是指
      噶瑪蘭大飯店的公設部份，當初是討論公設，所以我只有
      針對公設部分發言，公設部分本來就不是我買的，我只有
      買52-15及61-3地號土地，公設部分是丙○○、噶瑪蘭大
      飯店借我的名義去買的，因為法院必須要合併應買等語。
      並提出被證1之協議書乙份為證（見本院卷（一）第94頁
      ）。是被告就系爭不動產中，除系爭392、440地號土地部
      分為自己所要承買以外，其餘部分形同已自認係同意由噶
      瑪蘭大飯店借名而優先承買，而噶瑪蘭大飯店之獨資商號
      實際上係由丙○○所出資並經營之事實，已如前述，堪認
      原告主張系爭不動產中之系爭278地號土地及坐落其上之
      建號98號建物即門牌號碼宜蘭縣五結鄉○○路○段136巷
      26號建物（下稱系爭建物），係丙○○借用被告之名義而
      辦理所有權移轉登記乙節為真實。
  ４  原告另主張系爭不動產中之系爭392、440地號土地，亦係
      由丙○○與被告間成立借名契約，而否認協議書之真正云
      云，惟查：被告已就協議書成立之前後經過情形陳述在案
      ，核與證人丙○○於本院審理時所述相符，並與兩造均不
      爭執之系爭不動產於94年2月18日設定抵押權予鄭明鴻，
      於94年2月24日塗銷，復於94年2月25日設定抵押權予張芷
      帆，於96年1月23日塗銷，於96年1月23日設定最高限額14
      ,160,000元抵押權予第一商業銀行，債務人為乙○○、噶
      瑪蘭大飯店之情事相符，此有原告提出之系爭不動產之登
      記謄本及異動索引資料（見本院卷（一）第10頁至第19頁
      ）在卷可參。原告雖質疑從光碟譯文中，被告及丙○○之
      陳述係針對系爭不動產而為發言，並無區別由其承購或由
      噶瑪蘭大飯店承購之部分云云，然光碟譯文之內容是兩造
      及丙○○等人當時之談話記錄，當事人間之談話意思是否
      係針對系爭不動產全部或部分而為陳述，難以擷取片段之
      內容而為認定。原告復質疑系爭392地號土地使用現況仍
      為道路，被告無購買之必要云云，此部分僅屬單純之臆測
      ，無從推翻前述協議書之真正。原告另指稱協議書日期為
      93年11月29日，早於丙○○及被告收受本院通知行使優先
      承買權，協議書顯非真正云云，然查：噶瑪蘭大飯店於本
      院執行處到場查封系爭不動產時，已知悉系爭不動產將進
      行拍賣程序，並以承租人身份陳報相關事項，並經本院執
      行處記載於拍賣公告上，此經本院調閱本院92年度執字第
      6998號強制執行卷宗審核無訛，故丙○○及被告均可在本
      院通知行使優先承買權以前知悉系爭不動產拍賣現況，則
      丙○○先與被告進行協商，嗣後再訂立形式上的協議書，
      尚非不可採信，原告此部分指摘，亦屬無據。
  ５  綜上，本院認定丙○○與被告間就系爭不動產中之系爭27
      8地號土地及系爭建物，成立借名契約關係，其餘部分，
      則為被告自行承購，僅係資金先由噶瑪蘭大飯店代為墊付
      周轉而已。
（三）訴外人丙○○有無怠於行使權利？
      查系爭不動產中之系爭278地號土地及系爭建物，自被告
      承買而於94年2月18日登記為所有權人迄今，已歷5年之久
      ，丙○○從未向被告請求返還而辦理所有權移轉登記，客
      觀上已有怠於行使權利之情事。況依照證人丙○○於本院
      99年1月5日言詞辯論時證述：（照你所講，公設部分登記
      在被告名下，為何之後沒有過戶？）主要是因為農地限制
      、違建問題及稅金問題所以沒有辦理過戶。（公設部分登
      記在被告名下，有什麼保障？）因為有協議書所以不擔心
      等語。明顯為避重就輕之詞，其無意將系爭278地號土地
      及系爭建物辦理移轉登記於自己及噶瑪蘭大飯店名下，堪
      予認定，是原告主張丙○○為了避免債權人執行取償，遲
      未依照借名契約關係請求被告返還，構成怠於行使權利之
      要件，應屬可採。
（四）原告有無保全債權之必要？
      原告對於被告之債權，依據中華開發公司出具之債權讓與
      金額表，尚有89,846,065元暨相關利息、違約金之系爭債
      權存在，上述金額對照原告提出之債權憑證正本（附於本
      院98年度司執字第11726 號強制執行卷宗）所記載，最後
      一次執行受償為台灣台北地方法院98年度司執荒字第4560
      9號執行扣薪經核發移轉命令在案，受償金額當非甚鉅，
      而前一次執行受償則為本院93年執字第5647號執行受償97
      ,111,811元，經本院調閱本院93年執字第5647號強制執行
      卷宗審核，根據分配表之記載，被告擔任連帶保證人之債
      務本金98,898,000元部分，受償金額為40,934,129元，尚
      不足以清償利息46,065,876元，故系爭債權之金額應屬相
      當。而訴外人丙○○之財產，根據本院查詢97年度稅務電
      子閘門財產所得調件明細表資料（98年度尚未申報，無從
      調取）顯示，僅有公告現值合計為1,159,400元之土地3筆
      而已，與系爭債權金額顯不相當，原告之系爭債權顯有無
      法完全受償之虞，被告復未提出其他證據證明丙○○有其
      他財產可供清償系爭債權，是原告主張有代位行使本件請
      求以保全系爭債權之必要，堪予採信。
五、綜上所述，原告依據民法第242條規定，代位行使訴外人丙○○對於被告之請求權，而以本件起訴狀繕本之送達作為終
    止丙○○與被告間就系爭278地號土地及系爭建物之借名契
    約之意思表示，並依據借名契約之法律關係，請求被告將系
    爭278地號土地及系爭建物辦理所有權移轉登記予丙○○，
    為有理由，應予准許。其餘部分之請求，則屬無理由，應予
    駁回。本件訴訟費用，包括第一審裁判費90,100元及證人旅
    費1,000元，合計91,100元，應由原告負擔10之1即9,110元
    （依照系爭不動產拍定價格之比例計算），其餘10之9即81,
    990元，則由被告負擔。本件事證已臻明確，兩造其餘主張
    及攻擊防禦方法，核與判決結果無影響者，爰不一一論述；
    又原告於本件言詞辯論終結後，另行提出補充陳述意見狀，
    既為本案言詞辯論終結後始行提出，自不得予以審酌，均併
    此敘明。
六、訴訟費用負擔之依據：民事訴訟法第79條。
中    華    民    國    99    年    4     月    2     日
                  臺灣宜蘭地方法院民事庭
                      法  官  林俊廷
正本係照原本作成。
如對本判決上訴，須於判決送達後20日內向本院提出上訴狀(須
附繕本)。
中    華    民    國    99    年    4     月    2     日
                      書記官  許麗汝

司法院資訊處製作；財團法人民間司法改革基金會備份。
